【裁判字號】    98,訴,738
【裁判日期】    981209
【裁判案由】    履行契約
【裁判全文】
臺灣士林地方法院民事判決               98年度訴字第738號
原      告  信輝不動產經紀有限公司
法定代理人  甲○○
被      告  乙○○
訴訟代理人  楊仲傑律師
上列當事人間履行契約事件，本院於民國98年11月25日言詞辯論
終結，判決如下：
    主  文
被告應給付原告新臺幣拾萬元，及自民國九十八年五月十一日起
至清償日止，按週年利率百分之五計算之利息。
原告其餘之訴駁回。
訴訟費用由被告負擔十分之三，餘由原告負擔。
本判決第一項得假執行；但被告如以新臺幣拾萬元為原告供擔保
，或將上開金額提存後，得免為假執行。
    事實及理由
甲、程序方面：
    原告原起訴請求被告應給付新臺幣（下同）86萬元，嗣於98
    年10月22日，變更請求金額為36萬元，及自民國98年4 月22
    日起算之法定遲延利息，復於98年10月28日言詞辯論期日將
    利息起算減縮至起訴狀繕本送達翌日起算，核屬減縮應受判
    決事項之聲明，依民事訴訟法第255 條第1 項第3 款規定，
    應予准許。
乙、實體方面：
一、原告起訴主張：兩造於97年8 月24日簽定委託銷售契約書（
    下稱：系爭委託銷售契約），約定由原告代為銷售被告所有
    門牌號碼臺北市○○區○○街50號3 樓房屋（下稱：系爭房
    屋），並於簽約前以口頭向被告報告相關房屋成交資訊。嗣
    於98年4 月17日，訴外人余進坤委託原告出價900 萬元購買
    系爭房屋，約定以50萬元作為斡旋金。經被告同意後簽收50
    萬元支票作為定金後，遂於不動產買賣斡旋/ 承諾契約書（
    下稱：系爭斡旋承諾契約）上簽名確認。嗣兩造約定98年4
    月23日簽定買賣契約，詎被告無故未到，並拒絕履行簽約義
    務，為此依系爭委託契約第5 條第1 、2 款，請求被告給付
    成交總價款100 分之4 之服務報酬36萬元。並聲明：(一)被告
    應給付原告36萬元及自起訴狀繕本送達翌日起至清償日止，
    按週年利率5%計算之利息。(二)願供擔保，請准宣告假執行。
二、被告則以：
  (一)原告未予被告30日之合理審閱期間，以審閱系爭斡旋承諾契
    約及契約內容變更合約書，依消費者保護法第11條之1 第2
    項，該契約內容條款不構成兩造間契約內容。又縱認屬兩造
    契約內容之一部，然原告未於被告簽訂契約內容變更合意書
    前提供近3 個月之成交行情，則被告顯係受詐欺而為意思表
    示，原告主張依民法第88條及第92條撤銷該意思表示。再縱
    認不得撤銷，然原告故意隱匿或過失未提供房屋相關成交資
    訊，致被告因而受有與鄰近房屋出售價格之300 萬元價差損
    害，依系爭委託契約第7 條第2 項，原告應負損害賠償責任
    ，被告於此主張抵銷。
  (二)原告主張其所提出面額50萬元，受款人為原告之禁止背書轉
    讓支票乙紙（下稱：系爭支票），為支付被告之定金。然查
    依系爭斡旋承諾契約第4 條第1 項所載，斡旋金為承購總價
    款之100之3即27萬元，與系爭支票面額已有不符，而禁止背
    書轉讓之記載，亦與給付定金暨服務報酬承諾書之授權代理
    與定金效力第2 項之「斡旋金充為定金交付予賣方」之約定
    不符，與系爭委託契約第8 條第2 項約定亦有悖。且系爭支
    票之發票日與原告主張之簽約日即98年4 月23日有異，甚且
    遲至余進坤為解約通知後之98年5 月18日方為發票日，是系
    爭支票非屬支付被告之定金，則被告與余進坤並未達成買賣
    合意。
  (三)從而，原告故意隱瞞市場行情，違反系爭委託契約第7 條第
    1 、2 、5 項之約定，顯係因可歸責於原告之事由致買賣契
    約無法成立，依系爭委託契約第5 條第2 項之反面解釋，原
    告自不得求給付服務報酬等語。退萬步言，如認被告仍應給
    付仲介費，因原告有上開未依約履行情事，影響被告權益，
    且最後被告並未與買方簽定合約，原告亦未繼續履行，故請
    求酌減報酬數額等語，資為抗辯。並聲明：
  1.原告之訴及其假執行之聲明均駁回。
  2.如受不利判決，願供擔保請宣告免為假執行。
三、兩造不爭執之事實（見本院卷第46頁被告所提民事答辯狀）
  (一)兩造於97年8 月24日簽立系爭委託銷售契約，及「契約內容
    變更合意書」。
  (二)原告於98年4 月20日再傳真另「契約內容變更合意書」（下
    稱：系爭98年4 月20日合意書）及系爭支票予被告簽認。
四、茲就兩造爭點分述如下：
  (一)原告得否依系爭委託銷售契約、98年4 月20日合意書法律關
    係請求被告給付報酬？
  1.被告是否曾於系爭98年4月20日合意書簽名，同意以900萬元
    之價格委託原告出售系爭房屋？
  (1)原告主張曾傳真系爭98年4 月20日合意書、支票予被告，為
    被告所不爭執。雖被告否認曾於其上簽名確認、同意，惟比
    對被告所不爭執之系爭委託契約、97年8 月24日契約內容變
    更合意書上被告之「乙○○」簽名（本院卷第10頁、第11頁
    ）真正，惟以肉眼比對系爭98年4 月20日合意書、支票結果
    ，兩者之字體、筆畫、勾捺及運筆神韻，均極其相似，應堪
    信係出於同一人之手筆。
  (2)參以被告於98年7 月15日第一次所提答辯狀，已自認曾收受
    原告傳真之系爭98年4 月20日合意書，而謂其內容不完整且
    模糊不清，顯見兩造就此確有討論及傳真往來。而同一書狀
    復謂「原告未予被告30日以內審閱『不動產買賣斡旋/ 承諾
    契約』之合理審閱期間」「本件被告簽『不動產買賣斡旋/
    承諾契約』，係因原告利用被告不在臺灣之際，隱瞞鄰戶房
    屋售價，且詐欺被告900 萬元價格為市場行情所致。」等節
    ，清楚敘述簽立系爭斡旋承諾契約情狀（收受契約至簽定未
    及30日、被告不在臺灣、曾受告知900 萬元價格為市場行情
    ），顯非假設之預備抗辯所得模擬。雖本院於98年9 月25日
    提示系爭98年4 月20日合意書請被告訴訟代理人確認是否被
    告所簽名，被告訴訟代理人表示再與當事人確認（本院卷第
    55頁背面），其後則稱無法聯絡被告本人，亦無法確認真偽
    ，故於訴訟上僅得否認其真正（本院卷第69頁背面），顯見
    被告訴訟代理人實際上亦無法確認系爭斡旋承諾契約及98年
    4 月20日合意書之真偽。
  (3)按不能提出文書之原本者，法院依其自由心證斷定該文書繕
    本或影本之證據力。民事訴訟法第353 條第2 項定有明文。
    本件依原告之主張，係以傳真方式完成系爭斡旋承諾契約及
    98年4 月20日合意書之簽署，係由被告方簽名後回傳，自無
    被告手寫簽名之「原本」留存，參諸上開1.2.事證及法條規
    定，本院認原告所提系爭斡旋承諾契約、98年4 月20日合意
    書應有證據能力，並得證明被告確曾以900 萬元之價格委託
    原告出售系爭房屋。
  2.至被告辯稱：原告未予30日之合理審閱期間，以審閱系爭斡
    旋承諾契約及契約內容變更合約書，依消費者保護法第11條
    之1 第2 項，該契約內容條款不構成兩造間契約內容云云。
    惟按企業經營者與消費者訂立定型化契約前，應有30日以內
    之合理期間，供消費者審閱全部條款內容。消費者保護法第
    11之1 條第1 項固定有明文。然查：
  (1)本件原告係依據兩造於97年8 月24日所簽立之系爭委託銷售
    契約第5 條第2 項約定請求被告給付，系爭委託銷售契約於
    98年8 月24日簽立後，迄至被告簽立系爭98年4 月20日合意
    書時，已近8 個月時間，而系爭98年4 月20日合意書附註欄
    亦加註：「本合意書經雙方簽認後，視為原合約內容之一部
    分。」足見被告於簽立系爭98年4 月20日合意書時，對97年
    8 月24日所簽立之系爭委託銷售契仍無意見，顯已逾30日審
    閱期間，被告於簽立定型化之系爭委託銷售契約8 個月後，
    既已再次確認同意契約內容（除合意書變更部分外），自非
    得再主張原告未給予系爭委託銷售契約內容30日合理審閱期
    間。
  (2)至系爭98年4 月20日合意書部分，雖同為原告據以請求之契
    約內容之一部分，惟系爭98年4 月20日合意書係以手書方式
    ，變更系爭委託銷售契約及97年8 月24日契約內容變更合意
    書關於委託銷售期限、金額、服務費之約定，非屬定型化內
    容之一部分，且關於服務報酬20萬元之約定，甚且有利於系
    爭委託銷售契約第5 條之約定（成交總價款4%為36萬元），
    被告主張適用規範定型化契約之消費者保護法第11條之1 第
    2 項規定，應屬無據。
  (3)再系爭斡旋承諾契約係買方余進坤與原告所簽立，主要應在
    規範余進坤與原告間之權利義務關係，係余進坤與原告間所
    訂立之定型化契約。賣方於系爭斡旋承諾契約上簽名，僅在
    確認被告同意買方之出價900 萬元，兩造應成立買賣之預約
    關係（詳後），然買、賣雙方均非企業經營者，就買賣契約
    部分本無消費者保護法第11條之1 第2 項規定之適用，被告
    就規範余進坤與原告之斡旋承諾契約，或規範余進坤與被告
    之買賣預約合意，援引上開消費者保護法關於審閱期間之規
    定，均屬無據。
  3.再被告復抗辯：原告未於被告簽訂系爭98年4 月20日合意書
    前提供近3 個月之成交行情，則被告顯係受詐欺而為意思表
    示，原告主張依民法第88條及第92條撤銷該意思表示云云。
    惟：
  (1)按民事法上所謂詐欺云者，係謂欲相對人陷於錯誤，故意示
    以不實之事，令其因錯誤而為意思之表示（最高法院18年上
    字第371 號判例意旨參照）。又被詐欺而為意思表示者，依
    民法第92條第1 項之規定，表意人固得撤銷其意思表示，惟
    主張被詐欺而為表示之當事人，應就此項事實負舉證之責任
    （最高法院44年臺上字第75號判例意旨參照）。本件被告主
    張係受詐欺而簽立系爭98年4 月20日合意書或系爭斡旋承諾
    契約，為原告所否認，被告復未能舉證原告有何故意示以不
    實之事，或明知同棟大樓於98年4 月13日有以1,200 萬元出
    售之事實而故意隱匿，自難認被告關於受詐欺而為意思表示
    ，依民法第92條第1 項規定為撤銷之主張為有理由。
  (2)次按民法第88條之規定，係指意思表示之內容或表示行為有
    錯誤者而言，與為意思表示之動機有錯誤之情形有別（最高
    法院51年臺上字第3311號判例意旨參照）。本件被告簽立系
    爭98年4 月20日合意書時，確係以900 萬元之價格委託原告
    出售，此觀被告在系爭斡旋承諾契約賣方欄同時簽名確認自
    明，被告並無意思表示之內容或表示行為有錯誤之情形。至
    被告事後得知系爭房屋之同棟大樓2 樓，曾於98年4 月13日
    曾以1,200 萬元價格出售，而自認委託出售價格偏低，純屬
    意思形成階段之動機錯誤問題（彼如知悉同棟大樓以1,200
    萬元價格售出，則不願以900 萬元委託原告出售），此一他
    人房屋售價之因素，亦難認與當事人資格或物之性質有關，
    揆諸前揭說明，自非得依民法第88條規定，撤銷已為之委託
    出售意思表示。
  4.又被告復以被告與余進坤並未達成買賣合意，被告並無給付
    義務云云。惟：
  (1)按預約係約定將來訂立一定契約（本約）之契約。契約有預
    約與本約之分，兩者異其性質及效力，預約權利人僅得請求
    對方履行訂立本約之義務，不得逕依預定之本約內容請求履
    行，又買賣預約，非不得就標的物及價金之範圍先為擬定，
    作為將來訂立本約之張本，但不能因此即認買賣本約業已成
    立（最高法院61年臺上字第964號判例意旨參照）。
  (2)系爭委託銷售契約第8 條第2 項約定：「甲方（即被告，下
    同）承諾買方之要約條件或買方提出之購買總價、付款方式
    及其他購屋條件已符合本契約之委託條件者，買賣契約即為
    成立。」第4 項約定：「買賣契約因本條第2 項而成立後，
    甲方應於7 日內至乙方（即被告）指定處所與買方簽訂不動
    產買賣契約書。」是依當事人間之真意，因系爭委託銷售契
    約第8 條第2 項約定而認定契約「成立」者，買、賣雙方仍
    應另行簽立不動產買賣契約書，是前者應係就標的物及價金
    之範圍先為擬定之預約，買賣雙方均有另行簽立正式「不動
    產買賣契約書」（本約）之合意。本件依系爭98年4 月20日
    合意書，被告委託出售之條件為900 萬元，余進坤於98年4
    月17日（系爭斡旋承諾契約第3 條契約有效期間98年4 月20
    日回溯3 日）所為出價，與兩造事後所簽定之系爭98年4 月
    20日合意書委託條件相符，依系爭委託銷售契約第8 條第2
    項約定及前揭論述，余進坤與被告間即已成立系爭房屋買賣
    之預約，此亦經證人余進坤到院結證屬實（本院98年11月25
    日言詞辯論筆錄）。是以，被告於拒絕訂立本約後，提出系
    爭支票非真正、存款不足、遠期未清償、不得背書轉讓、未
    將支票交付被告、數額與系爭斡旋承諾契約約定不符等各項
    抗辯，實與契約成立無涉，其抗辯系爭支票非屬支付被告之
    定金，則被告與余進坤並未達成買賣合意云云，亦無理由。
  (3)系爭委託銷售契約第5 條第2 項約定：「因不可歸責乙方事
    由，而有買賣契約無效、被撤銷或解除時，甲方不得拒絕服
    務報酬之給付義務。」如前所述，被告與余進坤間就系爭房
    屋業已成立買賣預約，因被告未依系爭委託銷售契約第8 條
    第4 項之約定，於7 日內與余進坤簽定本約，致本約無法成
    立、生效，余進坤於98年5 月4 日取回支票解除預約（本院
    卷第70頁），係可歸責於被告之事由，依兩造前揭約定，被
    告自不得拒絕服務報酬之給付義務。
  (4)又按損害之發生或擴大，被害人與有過失者，法院得減輕賠
    償金額，或免除之。民法第217 條第1 項定有明文。是與有
    過失之適用，應限於損害賠償之債，而不及於基於契約所生
    第一次給付義務。本件原告係請求被告依約給付服務報酬，
    並非損害賠償之債，被告抗辯原告若非故意隱匿，亦係過失
    而未提供同棟2 樓1,200 萬元售出之交易行情，被告未與買
    方簽立契約原告亦「與有過失」云云，尚無從據以減輕或免
    除其依約給付之義務。
  (二)原告所得請求給付服務報酬之數額：
  1.兩造於97年8 月24日所簽定之系爭委託銷售契約第5 條第1
    項固約定：「其中甲方（賣方）同意給付乙方成交總價款百
    分之四之服務報酬，並應於買賣雙方簽訂不動產買賣契約書
    時一次付清。」惟兩造其後所簽定之系爭97年8 月24日契約
    內容變更合意書「特殊約定欄」已變更為1,200 萬元內服務
    費2%，逾1,200 萬元以上服務費對分（本院卷第10頁），嗣
    系爭98年4 月20日合意書更變更為成交價900 萬元，服務費
    20萬元，是依兩造變更後之合意，原告所得請求之金額，僅
    為20萬元，而非36萬元。原告所謂「如果順利成交是以20萬
    元計算，但現在屋主違約，還是以（900 萬元之）4%計算」
    云云，與兩造變更後合意不符，於法亦屬無據。
  2.又按約定之報酬，較居間人所任勞務之價值，為數過鉅失其
    公平者，法院得因報酬給付義務人之請求酌減之。民法第57
    2 條前段定有明文。本件因原告主張無成交案例，並未提供
    近3 個月之成交行情，而其所製作之不動產說明書，看屋者
    亦僅7 人，且因余進坤於提出要約後2 週即解除預約，並未
    進行後續本約之簽立等相關事宜，居間人即原告所提供之勞
    務價值，實屬有限，如仍令被告依原約定給付20萬元，當屬
    過鉅而失其公平，爰依前揭法條規定，依報酬給付義務人即
    被告之請求，酌減為10萬元。
  (三)又被告另主張受有300 萬元價差損害，依系爭委託契約第7
    條第2 項，原告應負損害賠償責任，被告並就此主張抵銷云
    云：
    如前(一)4.(3)所述，被告與余進坤間就系爭房屋之買賣預約，
    業經余進坤解除，被告未以900 萬元賣出系爭房屋，自無所
    謂價差損害300萬元可言，其就此主張抵銷，洵屬無據。
  (四)綜上，本院認原告得依變更後之系爭98年4 月20日合意書約
    定請求被告給付服務報酬，惟其得請求給付之金額，經酌減
    後應為10萬元。
五、再按給付無確定期限者，債務人於債權人得請求給付時，經
    其催告而未為給付，自受催告時起，負遲延責任。其經債權
    人起訴而送達訴狀，或依督促程序送達支付命令，或為其他
    相類之行為者，與催告有同一之效力；遲延之債務，以支付
    金錢為標的者，債權人得請求依法定利率計算之遲延利息，
    民法第229 條第2 項、第233 條第1 項前段分別定有明文。
    又應付利息之債務，其利率未經約定，亦無法律可據者，週
    年利率為百分之五，亦為同法第203 條所明定。從而，本件
    原告就被告所負10萬元未定確定期限金錢債務，併請求自起
    訴狀繕本送達翌日即98年5 月11日起至清償日止，按法定利
    率年息5%計算之利息，亦屬有據。
六、從而，原告本於前揭原因事實，依兩造間委託銷售契約法律
    關係，請求被告給付10萬元，及自98年5 月11日起至清償日
    止，按年息5%計算之遲延利息，為有理由，應予准許，逾此
    部分之請求，即為無理由，應予駁回。
七、本判決所命給付金額，未逾50萬元，應依民事訴訟法第389
    條第1 項第5 款宣告假執行；被告就此陳明願供擔保免為假
    執行，爰酌定相當之擔保金額准許之。至原告其餘假執行之
    聲請，因訴之駁回而失所依據，不予准許。
八、本件事證已臻明確，其餘兩造主張、陳述暨所提之證據，經
    審酌均與本院前揭判斷不生影響，爰不一一詳予論述，附此
    敘明。
九、據上論結，原告之訴為一部有理由，一部無理由，依民事訴
    訟法第79條、第389 條第1 項第5 款、第392 條第2 項判決
    如主文。
中    華    民    國    98    年    12    月    9     日
                  民事第一庭  法  官  王本源
以上正本證明與原本無異。
如對本判決上訴，應於判決送達後20日內向本院提出上訴狀。
中    華    民    國    98    年    12    月    17    日
                              書記官  陳淑女


司法院資訊處製作；財團法人民間司法改革基金會備份。
